臺灣高等法院高雄分院民事判決　　　　　93年度重上字第40號
上　訴　人　台東區中小企業銀行股份有限公司
法定代理人　乙○○
訴訟代理人　康進益律師
　　　　　　王國論律師
被上 訴 人　丁○○○
　　　　　　丙○○
　　　　　　甲○○
前三人共同
訴訟代理人　王進勝律師
　　　　　　吳建勛律師
　　　　　　黃淑芬律師
上列當事人間請求確認抵押權不存在等事件，上訴人對於民國93
年4 月14日臺灣高雄地方法院93年度重訴字第47號第一審判決提
起上訴，被上訴人並就塗銷抵押權登記及債務人異議之訴部分為
訴之變更，本院於94年1 月26日言詞辯論終結，判決如下：
    主  文
上訴駁回。
上訴人應給付被上訴人丁○○○新台幣壹佰玖拾伍萬貳仟元，給
付被上訴人甲○○新台幣壹佰零柒萬零捌佰元，及均自民國九十
三年五月二十七日起至清償日止，按週年利率百分之五計算之利
息。
第二審及變更之訴訴訟費用均由上訴人負擔。
    事實及理由
壹、程序方面：
    按訴之變更或追加，非經他造同意，不得為之，但因情事變
    更而以他項聲明代最初之聲明者，不在此限，民事訴訟第
    446 條第1 項定有明文。本件被上訴人丁○○○、甲○○於
    原審起訴時，原係請求撤銷台灣高雄地方法院92年度執字第
    38030 號強制執行事件，並確認抵押債權不存在及塗銷抵押
    權，並經原審判決勝訴，惟於原審訴訟進行中，被上訴人丁
    ○○○所有坐落高雄縣林園鄉○○○段1632地號土地應有部
    分萬分之375 及其上門牌號碼高雄縣林園鄉○○路67巷10號
    建物遭拍定，原審辯論終結後，被上訴人甲○○所有坐落高
    雄縣林園鄉○○○段1632地號土地應有部分萬分之268 及其
    上門牌號碼高雄縣林園鄉○○路67巷12號4 樓建物，亦經拍
    定，是上開強制執行程序業經拍賣終結，無從撤銷該執行程
    序，情事已有變更，因此，被上訴人以他項聲明代最初之聲
    明，將原起訴之「上訴人就被上訴人丁○○○所有前開門牌
    編號高雄縣林園鄉○○路67巷10號、被上訴人甲○○所有前
    開門牌編號高雄縣林園鄉○○路67巷12號4 樓房地各以民國
    85 年2月7 日於高雄縣大寮地政事務所（收件字號85年林登
    字第000347號）所設定之權利價值本金最高限額新台幣（下
    同）960 萬元之抵押權登記均應予以塗銷」、及「台灣高雄
    地方法院民事執行處92年度執字第38030 號強制執行事件就
    被上訴人丁○○○、甲○○所有前開二房地所為之強制執行
    程序應予撤銷」部分，依不當得利返還請求權，變更為「上
    訴人應給付被上訴人丁○○○0000000 元，給付被上訴人甲
    ○○0000000 元，及均自93年5 月27日起至清償日止，按年
    息百分之5 計算之利息」，揆諸上開規定，自應准許。
貳、實體方面：
一、被上訴人主張：被上訴人丙○○於84年間陸續借款1 千餘萬
    元予訴外人高郡建設股份有限公司（下稱高郡公司），嗣高
    郡公司因無力清償，乃於85年1 月間，將其坐落高雄縣林園
    鄉○○○段第1632地號土地所興建之「高郡仁愛雅築」大廈
    ，其中門牌編號高雄縣林園鄉○○路67巷10號、同路67巷12
    號4 樓房屋及基地應有部分抵償部分借款，並移轉登記為被
    上訴人丙○○之妻即被上訴人丁○○○所有，嗣被上訴人丁
    ○○○於85年5 月13日，將上開12號4 樓建物及基地應有部
    分移轉登記予被上訴人甲○○所有。其後被上訴人丙○○因
    需款使用，乃於85年1 月17日，隨同高郡公司之其他承購戶
    向上訴人所屬鳳山分行辦理貸款，並由被上訴人丁○○○為
    借款人，被上訴人丙○○為連帶保證人，且以上開二房地為
    上訴人各設定960 萬元之本金最高限額抵押權以為擔保。辦
    理貸款時，被上訴人丙○○、丁○○○均於空白之借據、取
    款條、印鑑卡上用印，並均表明自己係個別貸款，即貸得款
    項供自己個人使用（下稱個別貸款），而非同意貸得款項轉
    帳高郡公司所用之分戶貸款（下稱分戶貸款）。詎上訴人核
    貸及撥款均未通知被上訴人丁○○○、丙○○，即以分戶貸
    款之方式，將被上訴人丁○○○貸得之800 萬元，於帳面上
    撥入其帳戶，隨即內部作帳移入高郡公司在該分行之帳戶，
    以清償該公司及訴外人林高淑美對上訴人之土地及建築融資
    貸款。上訴人既未真正將款項撥入被上訴人丁○○○之帳戶
    ，被上訴人丁○○○與上訴人間之消費借貸契約之要物性自
    未充足而未生效。又被上訴人丁○○○與上訴人之主債務既
    不成立，被上訴人丙○○自不負連帶保證之責任，且基於抵
    押權之從屬性，被上訴人丁○○○、甲○○亦得請求將前開
    房地所設之最高限額抵押權登記予以塗銷。再者，上訴人以
    前開最高限額抵押權，向原法院聲請准許拍賣抵押物裁定，
    並以之裁定為執行名義，經原法院民事執行處以92年度執字
    第38030 號為強制執行，被上訴人丁○○○及甲○○即有消
    滅上訴人請求之事由發生，自得於強制執行程序終結前，提
    起債務人異議之訴，請求撤銷上開執行程序。嗣被上訴人丁
    ○○○所有上開房地以0000000 元由訴外人謝振國拍得，被
    上訴人甲○○所有上開房地以0000000 元由訴外人李青霖拍
    得，上訴人並於93年5 月27日領取分配款共0000000 元，其
    顯無法律上原因而受利益，被上訴人丁○○○、甲○○應得
    請求上訴人返還該分配款及遲延利息。爰請求確認上訴人與
    被上訴人丁○○○、丙○○間就上開二房地於85年2 月7 日
    登記之權利價值960 萬元之抵押權所擔保之債權不存在，並
    上訴人應將被上訴人丁○○○、甲○○所有前開二房地所為
    960 萬元之最高限額抵押權登記予以塗銷，且原法院民事執
    行處92年度執字第38030 號強制執行事件就被上訴人丁○○
    ○、甲○○所有前開二房地所為之強制執行程序應予撤銷等
    語。（嗣於本院就上開塗銷抵押權登記及債務人異議之訴部
    分變更為上訴人應給付被上訴人丁○○○0000000 元，給付
    被上訴人甲○○0000000 元，及均自93年5 月27日起至清償
    日止，按年息百分之5 計算之利息。）
二、上訴人則以：被上訴人丁○○○前邀同被上訴人丙○○為連
    帶保證人，並以系爭房地設定抵押擔保，向上訴人辦理貸款
    ，並均於借據、取款條及印鑑卡上用印，兩造間之抵押貸款
    契約自已合意成立。而被上訴人申請抵押貸款時乃與其他高
    郡公司之承購戶一併辦理，上訴人並不知其與高郡公司之債
    權債務關係為何，且亦提出與一般承購戶相同之買賣契約書
    ，未聲明辦理個別貸款，上訴人以分戶貸款辦理自無疏失。
    又上訴人依被上訴人丁○○○在取款憑條上預為蓋章授權，
    而將其所貸得之800 萬元撥入其帳戶，並依指示移入高郡公
    司之帳戶，沖銷高郡公司對上訴人之土地及建築融資貸款，
    自為適當。被上訴人丁○○○既已受領貸款，兩造間之借貸
    契約即生效。縱認被上訴人丁○○○並未授權上訴人將其貸
    得之款項轉入高郡公司之帳戶，惟其既於取款憑條上預為蓋
    章，顯係有意將該筆款項轉帳入他人帳戶，自係以自己之行
    為表示以代理權授與他人，應負表見代理之授權人責任。另
    被上訴人於辦理申貸手續後，即不聞不問，亦均未主動至上
    訴人銀行查詢貸款情形，不預促上訴人注意或避免，嗣上訴
    人提出清償借款之請求，始提出抗辯，是被上訴人應負與有
    過失責任等語，資為抗辯。
三、原審為被上訴人勝訴之判決，上訴人聲明不服，於本院聲明
    ：(1)原判決廢棄。(2)被上訴人在第一審之訴駁回。被上訴人
    於本院答辯聲明：上訴駁回；並就塗銷抵押權登記及債務人
    異議之訴部分為訴之變更，聲明：上訴人應給付被上訴人丁
    ○○○0000000 元，給付被上訴人甲○○0000000 元，及均
    自93年5 月27日起至清償日止，按年息百分之5 計算之利息
    。上訴人則就變更之訴部分，聲明：變更之訴駁回。
四、被上訴人主張被上訴人丙○○於84年間陸續借款1 千餘萬元
    予高郡公司，嗣高郡公司因無力清償，乃於85年1 月間，將
    其坐落高雄縣林園鄉○○○段第1632地號土地所興建之「高
    郡仁愛雅築」大廈，其中門牌編號高雄縣林園鄉○○路67巷
    10 號 、同路67巷12號4 樓房屋及基地應有部分抵償部分借
    款，並移轉登記為被上訴人丙○○之妻即被上訴人丁○○○
    所有，嗣被上訴人丁○○○於85年5 月13日，將上開12號4
    樓建物及基地應有部分移轉登記予被上訴人甲○○所有。其
    後被上訴人丙○○因需款使用，乃於85年1 月17日，隨同高
    郡公司之其他承購戶向上訴人所屬鳳山分行辦理貸款，並由
    被上訴人丁○○○為借款人，被上訴人丙○○為連帶保證人
    ，且以上開二房地為上訴人各設定本金最高限額960 萬元之
    抵押權以為擔保。上訴人核貸及撥款均未通知被上訴人丁○
    ○○、丙○○，即以分戶貸款之方式，將被上訴人丁○○○
    貸得之8 百萬元，於帳面上撥入其帳戶，隨即內部作帳移入
    高郡公司在該分行之帳戶，以清償該公司及訴外人林高淑美
    對上訴人之土地及建築融資貸款。嗣上訴人以前開最高限額
    抵押權，向原法院聲請准許拍賣抵押物裁定，並以該裁定為
    執行名義，經原法院民事執行處以92年執字第38030 號為強
    制執行，被上訴人丁○○○所有上開房地以0000000 元由訴
    外人謝振國拍得，被上訴人甲○○所有上開房地以0000000
    元由訴外人李青霖拍得，上訴人並於93年5 月27日領取分配
    款共0000000 元等情，業據其提出土地暨建物登記簿謄本為
    證（原審卷第12至29頁），且經本院調閱原審92年度執字第
    38030 號強制執行卷宗查明無訛，上訴人於此亦不爭執，堪
    信被上訴人此部分之主張為真實。惟上訴人則另以前揭情詞
    置辯，是本件之爭點為：(1)系爭房地是否為高郡公司用以抵
    償其積欠被上訴人丙○○之借款債務，而為所有權之移轉登
    記？(2)被上訴人丁○○○與上訴人間之抵押借貸契約是否成
    立生效？(3)被上訴人丁○○○應否負表見代理之授權人責任
    ？(4)被上訴人丁○○○、甲○○得否請求上訴人返還不當得
    利款？(5)被上訴人有無與有過失？爰分述之。
五、經查：
  (一)系爭房地是否為高郡公司用以抵償其積欠被上訴人丙○○之
    借款債務，而為所有權之移轉登記：
    訴外人高郡公司之總經理王騰麟為興築「高郡仁愛雅築」大
    廈工程，於84年間陸續向被上訴人丙○○借款，後因無力償
    還，乃將該公司所興築之上開大廈中之門牌編號高雄縣林園
    鄉○○路67巷10號、同路67巷12號4 樓房地用以抵償借款債
    務，並即於85年1 月16 日 以其妻即被上訴人丁○○○名義
    為買受人辦理買賣公證，於同月31日完成所有權之移轉登記
    ，而被上訴人丙○○所執有之由訴外人王騰麟所簽發，到期
    日各為84年8 月6 日、8 月19日、12月30日、12月20日、85
    年1 月11日，面額各300 萬元、220 萬元、240 萬元、70萬
    元、115 萬元之本票則均於訴外人王騰麟註記「以換厝結清
    」之語而作廢，雙方於88年8 月11日與訴外人黃豊茂共同會
    算，確認高郡公司以前開房地抵償後，被上訴人丙○○願拋
    棄其餘一切債權而為結清等情，此有被上訴人提出上開本票
    、活期儲蓄存款存摺（原審卷第113 至122 頁）、高郡公司
    董事長高淑美出具證明書（原審卷第92、93頁）在卷可稽，
    並為上訴人所不爭，應屬實在，被上訴人丙○○、丁○○○
    並未積欠高郡公司房屋價金，堪以認定。
  (二)被上訴人丁○○○與上訴人間之抵押借貸契約是否成立生效
    ：
  (1)系爭抵押借貸契約是否成立部分：
    被上訴人主張，被上訴人丙○○因需款使用，乃於85年1 月
    17日，隨同高郡公司之其他承購戶向上訴人所屬鳳山分行辦
    理貸款，並由被上訴人丁○○○為借款人，被上訴人丙○○
    為連帶保證人，且以上開二房地為上訴人各設定960 萬元之
    本金最高限額抵押權以為擔保。辦理貸款時，被上訴人丙○
    ○、丁○○○均於空白之借據、取款條、印鑑卡上用印完畢
    乙節，為上訴人所不爭執，是被上訴人丁○○○與上訴人間
    系爭抵押借貸契約自已因雙方意思表示合致而為成立。至被
    上訴人丙○○、丁○○○於簽約當日雖係於空白之借據、取
    款條上用印，而不知實際借貸金額若干，惟依現行銀行貸款
    實務，其實際放貸金額均係於貸款戶完成貸款手續後，經完
    成查核貸款戶個人信用狀況、抵押品估價等各程序後，始由
    各經辦簽註意見由分行經理於權限範圍內准貸其金額，被上
    訴人於貸款時應知悉其申請貸款之金額仍須經由上訴人審核
    後始能決定，故其等在空白之借據、取款條上簽名而授權上
    訴人於核准貸款後始行填載，此於系爭抵押借款之是否成立
    自不生影響，附此敘明。
  (2)系爭抵押借貸契約是否已交付款項而生效部分：
  按消費借貸者，謂當事人一方移轉金錢或其他代替物之所有
    權於他方，而他方以種類、品質、數量相同之物返還之契約
    ；又消費借貸，因金錢或其他代替物之交付，而生效力，修
    正前民法第474 條及第475 條分別定有明文。即消費借貸契
    約為要物契約，除當事人合意外，更須交付金錢或其他代替
    物，以移轉其所有權於他方，始能成立。本件借貸係85年間
    簽訂，自應依上開規定。被上訴人丙○○、丁○○○辦理本
    件貸款時，確已向上訴人之承辦人員表明係「個別貸款」，
    供其自己使用之情，此經本院調取台灣高雄地方法院88年度
    訴字第175 號王騰麟被訴偽造文書案件歷審卷證，證人即上
    訴人銀行職員楊志堅證稱：「告訴人（即黃豊茂及丙○○）
    說借款是要自己用，當時對保是在工地」等語（上開刑事案
    件一審卷第109 頁反面），高郡公司總經理王騰麟亦稱：「
    告訴人確實有跟我說『貸款順便幫我做一做（台語）』，是
    在他們去工地跟銀行行員辦手續的這一次跟我講的，當天我
    是通知告訴人二人銀行人員要來辦手續，如果要辦就過來，
    他們過來之後與銀行人員辦手續時，我也有跟銀行人員說他
    們二人是單獨貸款」等語（同上卷第143 頁），是上訴人於
    辦理本件貸款時，應即知被上訴人辦理貸款係供自己使用，
    而非分戶貸款，甚為明確。上訴人抗辯被上訴人未表明係其
    個人貸款，或縱有向上訴人表示要個別貸款，惟上訴人之承
    辦人員仍要求被上訴人在取款憑條上簽章，及要求提出代辦
    貸款委託書、買賣契約書，足以證明被上訴人之意思表示，
    上訴人之承辦人員尚未了解，是被上訴人要個別貸款之意思
    表示，對上訴人自不生效力云云，均無足取。另上訴人抗辯
    被上訴人貸款若係個人使用，何以均不聞問，俟上訴人提出
    清償借款之請求，始提出抗辯，顯然該貸款並非其個人使用
    甚明云云，惟被上訴人丁○○○於85年1 月間向上訴人申請
    辦理貸款，嗣上訴人於86年即向原審聲請准許拍賣抵押物裁
    定，經原審於86年3 月12日以86年度拍字第1540號裁定予以
    准許，被上訴人丁○○○、丙○○始知上情，僅事隔一年許
    ，自難因被上訴人此期間未向上訴人查詢，即遽予推論該貸
    款並非個人使用，所辯亦難採取。
  另經本院調取本院88年度重上更(一)字第31號清償借款事件歷
    審卷證核閱，證人陸萬順於該事件證稱：「（本件高郡建設
    辦理貸款時，二位證人分別擔任何職務？）徵信。（證人楊
    志堅稱其是放款主辦）」、「（本件房屋高郡建設仁愛雅築
    貸款戶是否在工地辦貸款？）我經手的十餘戶都是在工地辦
    ，當場主要手續包括有對保，貸款金額經過公司核定後才放
    款，他們都有要求一定貸款金額，我們說都要經過總公司核
    准核定以核定為準，我們向他們說完後，他們就在空白資料
    上簽名」、「（黃豊茂與丙○○是否你當場對保之客戶？）
    是，在林園工地」、「（分戶貸款對保時間始末？）總共有
    三或四天的每天上午，本件我只記得是早上對保，我記得最
    多人辦的是第一天，有十戶出頭，最後一天的日期我記不得
    了」、「（辦理對保期間是否有貸款戶告訴你他的貸款是自
    己使用，並非供貸款出來供高郡公司沖銷對貴銀行之融資貸
    款？）貸款戶有在空白取款條上蓋印鑑章，為了便於將來將
    所貸得款項清償部分房地款給高郡公司，供高郡公司沖銷對
    我們銀行的融資貸款，若是一般貸款戶的話，不會在空白取
    款條上蓋章，我總共去了三天，在工地辦的分戶貸款都是我
    自己辦的，我們去工地都是去兩個人，另一個女同事是協助
    我辦貸款戶之開戶，我主辦對保，如果有人說他要自己使用
    的話，依我的作業習慣，我不會叫該貸款戶在工地辦，我會
    另外處理，以避免與分戶貸款戶混在一起，所以本件沒有個
    別貸款戶」、「（對丙○○、黃豊茂主張陳述有與你表明要
    個別貸款，有何意見？）沒有」、「（辦理貸款當時有無告
    知被上訴人證人所辦理的是分戶貸款是要抵沖高郡公司對銀
    行的融資貸款？）當然有，請他蓋空白取款條時就是要做沖
    銷建設公司之融資貸款，蓋空白取款條就是表示後面還有錢
    必須付，所以分戶貸款人就會問蓋空白取款條的用途，我們
    也會作解釋」云云（本院重上更(一)字第31號卷(二)46至50頁）
    ，僅係證明其辦理分戶貸款之程序及方法，且對被上訴人丙
    ○○貸款時有表示係個別貸款並無爭執。參之辦理貸款未在
    場之證人楊志堅於刑事案件證稱被上訴人貸款係供自己使用
    ，業如前述，楊志堅於辦理貸款時並未在場，僅陸萬順在場
    ，故楊志堅所稱被上訴人與丙○○辦理貸款，係供自己使用
    ，當係陸萬順所告知，故陸萬順於隔一年後之89年11月21日
    上開所證如係個別貸款，依其作業習慣，不會叫該貸款戶在
    工地辦，而會另外處理，以避免與分戶貸款戶混在一起云云
    ，乃係其事後主觀意見之陳述，尚不能因其此部分之陳述即
    認被上訴人之貸款為分戶貸款。
  又證人楊志堅於本院88年度重上更(一)字第31號清償借款事件
    所證：「（王騰麟是否有交待黃豊茂、丙○○不要分戶貸款
    ，而是要辦個別貸款自己使用﹖）沒有，我印象很深，有一
    個劉曉明先生他本身有特別交待說他的貸款不給建設公司，
    所以我有跟王先生講，我說沒有辦法，他自己要跟劉曉明溝
    通，當場我們三個人在場面對面談，所以我們撥款給劉曉明
    ，若是要個別使用，要跟我們講，我們再通知建設公司，據
    我印象中他們二人沒有特別跟我講，我就沒通知建設公司及
    王騰麟，王騰麟也沒有跟我講，而且他們二人我也沒見過面
    」（本院重上更(一)字第31號卷(二)51、52頁），與其上開在臺
    灣高雄地方法院88年度訴字第175 號王騰麟被訴偽造文書案
    件時證述不同，按楊志堅既未與被上訴人丙○○見過面，當
    然不可能與被上訴人依劉曉明之方式處理，且陸萬順已告知
    楊志堅被上訴人係個別貸款，已如前述，其未再予通知被上
    訴人丙○○，以便依其上開處理方式處理（劉曉明方式），
    故楊志堅於本院上開之證述，尚非可為上訴人之有利證據，
    應堪認定。
  上訴人又抗辯，被上訴人丁○○○既在取款憑條上預為蓋章
    ，顯已就提領款項先為授權，交由他人提領款項再為轉入其
    他帳戶云云。惟填寫空白取款憑條並無授權上訴人代為取款
    、轉匯之意，自不得推論被上訴人丁○○○出具空白取款條
    ，即授權上訴人將貸款提領後，悉數沖轉高郡公司。
  上訴人雖抗辯，上訴人已將被上訴人丁○○○所貸得之款項
    800 萬元全數撥入被上訴人丁○○○之帳戶，業已完成交付
    借款手續，縱使事後再匯出款項，應係另一法律關係，並非
    借款未交付云云。惟按債務人非依債務本旨實行提出給付者
    ，不生提出之效力，民法第235 條前段定有明文。本件上訴
    人核貸後，僅於帳面上將款項轉入被上訴人丁○○○帳戶，
    隨即內部作帳入高郡公司在上訴人之帳戶，並未交付被上訴
    人丁○○○帳戶存摺，亦未告知核貸撥款情事，及通知繳納
    利息之情，為上訴人所不爭執，是上訴人雖曾將貸款轉進被
    上訴人丁○○○之帳戶，然於其不知情之情況下隨即轉出，
    難謂上訴人已依債務本旨提出給付，自不得認已生交付借款
    之效。
  準此，被上訴人丁○○○、丙○○主張其等於辦理時即曾告
    知上訴人人員其係辦理個別而非分戶貸款之語自堪採信。上
    訴人所屬鳳山分行人員既知被上訴人丙○○以被上訴人丁○
    ○○為借款人所辦理之系爭貸款乃係個別而非分戶貸款，惟
    因高郡公司仍積欠鉅額之建築融資，而疏將系爭貸款仍以分
    戶貸款承作，並將核貸之800 萬元於撥入被上訴人丁○○○
    所有帳戶後隨即自行轉帳至高郡公司所有帳戶，以沖銷高郡
    公司及訴外人林高淑美對之所負之建築融資債務，其就系爭
    借貸所應交付之款項自尚未實際給付，被上訴人丁○○○與
    上訴人間之系爭抵押借貸契約尚不生其效力自明，而被上訴
    人丙○○所負之連帶保證責任，亦因主債務人之借款債務並
    未生效亦無保證責任可言。
  (三)被上訴人丁○○○應否負表見代理之授權人責任：
  (1)上訴人抗辯，被上訴人丁○○○於辦理貸款時已於取款憑條
    上預為用印，其對轉匯訴外人高郡公司帳戶沖銷建築融資應
    負表見代理之授權人責任云云，惟被上訴人丁○○○於辦理
    系爭貸款時乃均係依上訴人所屬人員要求而空白之借據、取
    款條、印鑑卡上用印，此為兩造所不爭執，亦為一般銀行貸
    款手續所慣行，而被上訴人丁○○○、丙○○於辦理系爭貸
    款時已告知上訴人所屬人員係辦理個人而非分戶貸款已如上
    述，是其應上訴人所屬人員之要求而於取款憑條上預為用印
    ，自係以為該手續係辦理貸款所必須，並無因此行為而表示
    以代理權授與他人，而上訴人就被上訴人丁○○○之預為用
    印，亦無誤信被上訴人丁○○○所為係有授與代理權予他人
    之表見事實可能。上訴人所辯被上訴人丁○○○應就取款憑
    條預為用印之行為負表見代理之授權人責任云云自為無據。
  (2)至上訴人又抗辯，上訴人係依據被上訴人與高郡公司及林高
    淑美所簽立之買賣合約中之附件「代辦貸款委託書」第1 款
    辦理轉帳，即被上訴人在取款憑條上預為蓋章，授權他人提
    領轉帳，其由自己之行為表示以代理權授與他人，應負授權
    人之責任云云，並提出代辦貸款委託書二份、代刻印章授權
    使用委託書一份為據（本院卷第110 至117 頁）。惟被上訴
    人否認上開代辦貸款委託書之真正，並主張該代辦貸款委託
    書及買賣契約為高郡公司負責人王騰麟所偽造，買賣契約亦
    為高郡公司交付上訴人，被上訴人並未委託高郡公司辦理貸
    款，亦未簽立代辦貸款委託書，自無同意將貸款充作銀行貸
    款價金等情，而上訴人已對上開代辦貸款委託書、土地及建
    物預定買賣合約書係訴外人王騰麟所偽造表示不爭執（本院
    卷第150 頁），況被上訴人丁○○○所用印之取款憑條乃係
    直接由被上訴人丁○○○所蓋，高郡公司並未代理被上訴人
    丁○○○辦理貸款事宜，上訴人自無誤信表見代理之餘地，
    所辯亦無可取。
  (四)被上訴人丁○○○、甲○○得否請求上訴人返還不當得利款
    ：
    上訴人前以被上訴人丁○○○所為800 萬元之借款，自85年
    3 月2 日起即未繳納本息，已視為全部到期，而向原法院聲
    請准許拍賣抵押物裁定，經原法院於86年3 月12日以86年度
    拍字第1540號裁定予以准許，其乃於92年8 月18日持此裁定
    向原法院民事執行處聲請對被上訴人丁○○○、甲○○所有
    系爭房地為強制執行，並經原審以92年度執字第38030 號予
    以受理，嗣被上訴人丁○○○所有上開房地以0000000 元由
    訴外人謝振國拍得，被上訴人甲○○所有上開房地以000000
    0 元由訴外人李青霖拍得，上訴人並於93年5 月27日領取分
    配款0000000 元一節，業據被上訴人提出分配表及發還民事
    強制執行案款領款收據各一紙為證（本院卷第103 、104 頁
    ），並經本院調閱上開強制執行卷宗查明屬實。惟本件消費
    借貸契約既因借款尚未交付而未生效，上訴人上開執行名義
    即有消滅債權人即上訴人請求事由之發生，從而，上訴人受
    領該分配款0000000 元，即無法律上之原因而受利益，並致
    被上訴人丁○○○、甲○○受有損害，被上訴人依不當得利
    返還請求權，請求上訴人返還其利益，給付被上訴人丁○○
    ○0000000 元，給付被上訴人甲○○0000000 元，及均自受
    領時即93年5 月27日起至清償日止，按年息百分之5計 算之
    法定遲延，核屬有據，自應准許。
  (五)被上訴人有無與有過失：
    上訴人復抗辯，被上訴人於辦理申貸手續後，即不聞不問
    ，亦均未主動至上訴人銀行查詢貸款情形，不預促上訴人注
    意或避免，嗣上訴人提出清償借款之請求，始提出抗辯，被
    上訴人係以授權（表見代理）他人提款，是被上訴人應負與
    有過失責任云云。依民法第217 條之規定，損害之發生或擴
    大，被害人與有過失者，法院得減輕賠償金額或免除之，惟
    本件被上訴人係請求確認債權不存在部分，並非請求損害賠
    償，自無上開規定之適用；至被上訴人依不當得利之規定請
    求上訴人返還所受利益部分，雖受有損害，惟該損害之發生
    係因上訴人聲請強制執行拍賣終結所致，斯時被上訴人已知
    悉本件貸款轉帳高郡公司之事，自與被上訴人應否主動至上
    訴人銀行查詢貸款情形，有無預促上訴人注意或避免無關，
    尚難認有何與有過失情事，上訴人之抗辯自無可取。
六、綜上所述，被上訴人丁○○○取得系爭房地係因高郡公司抵
    償對被上訴人丙○○所負借款債務而得，而被上訴人丁○○
    ○與上訴人間之抵押借貸契約雖因意思表示合致而成立，惟
    上訴人乃未經授權，且被上訴人丁○○○亦無表見代理之事
    實，逕將被上訴人丁○○○所貸得之800 萬元轉帳至高郡公
    司之帳戶，並用以沖銷其及訴外人林高淑美對上訴人所負之
    建築融資債務，未交付予被上訴人丁○○○，系爭抵押借貸
    契約尚未生效，被上訴人丙○○亦無連帶保證債務可言。惟
    上訴人聲請原審92年度執字第38030 號強制執行事件，被上
    訴人丁○○○所有上開房地以0000000 元由訴外人謝振國拍
    得，被上訴人甲○○所有上開房地以0000000 元由訴外人李
    青霖拍得，上訴人並於93年5 月27日領取分配款0000000 元
    ，被上訴人丁○○○、甲○○乃為訴之變更，依不當得利返
    還請求權，請求上訴人給付被上訴人丁○○○0000000 元，
    給付被上訴人甲○○0000000 元，及均自93年5 月27日起至
    清償日止，按年息百分之5 計算之法定遲延，應屬有據，自
    應准許。原審判決上訴人與被上訴人丁○○○、丙○○就系
    爭抵押權所擔保之債權不存在，並無不合，上訴意旨指摘原
    判決不當，求予廢棄改判，為無理由，應駁回其上訴。又本
    件事證已臻明確，兩造其餘攻擊防禦方法及舉證，核與判決
    結果無影響，爰不一一論述，附此敘明。
據上論結，本件上訴為無理由，被上訴人變更之訴為有理由，依
民事訴訟法第449 條第1 項、第78條，判決如主文。
中　　華　　民　　國　　94　　年　　2 　　月　　16 　　日
                         民事第五庭
                             審判長法官   蔡明宛
                             法      官   曾錦昌
                             法      官   魏式璧
以上正本證明與原本無異。
如對本判決上訴，須於判決送達後20日內向本院提出上訴狀，其
未表明上訴理由者，應於上訴後20日內向本院提出上訴理由書（
均須按他造當事人之人數附繕本）。
上訴時應提出委任律師或具有律師資格之人之委任狀，並依附註
條文規定辦理。
中　　華　　民　　國　　94　　年　　2 　　月　  16　　日
                             書  記  官   梁雅華
附註：
民事訴訟法第466 條之1 ：對於第二審判決上訴，上訴人應委任
律師為訴訟代理人，但上訴人或其法定代理人具有律師資格者，
不在此限。
上訴人之配偶、三親等內之血親、二親等內之姻親，或上訴人為
法人、中央或地方機關時，其所屬專任人員具有律師資格並經法
院認適當者，亦得為第三審訴訟代理人。第1 項但書及第2 項情
形，應於提起上訴或委任時釋明之。
